臺灣雲林地方法院民事判決　　　　　　　 94年度訴字第350號
原　　　告　戊○○
訴訟代理人　施裕琛　律師
複　代理人　施登煌　律師
被　　　告　大陸工程股份有限公司
法定代理人　丙　○
訴訟代理人　甲○○
上列當事人間請求回復原狀等事件，本院於民國96年7 月10日言
詞辯論終結，判決如下：
    主      文
被告於原告提出主管機關許可在座落雲林縣土庫鎮○○段五三四
、五三四－二、五三五、五三五－一、五三五－三、五三六、五
三九、五三九－二、五四○、五四一地號土地內填土證明時，應
將上開十筆土地中之窪地，以廢棄土石外之土壤填倒，且表層應
有六十公分以上之可耕作土壤填實填平。
被告應將上揭十筆土地沿其四鄰所築成之土堤，除去該土堤內之
大小石塊、磚塊、混凝土塊，以可供耕作之土壤六十公分填實填
高。
原告其餘之訴駁回。
訴訟費用由被告負擔新台幣貳萬伍仟零肆拾柒元（即三分之一）
，其餘由原告負擔。
本判決第一、二項，於原告以新台幣佰萬元供擔保後，得假執
行﹔但被告以新台幣柒佰陸拾萬元為原告預供擔保後，得免為假
執行。
原告其餘假執行之聲請駁回。
    事實及理由
一、原告主張：
  (一)伊所有座落雲林縣土庫鎮○○段534 、534 －2 、535 、53
    5 －1 、535 －3 、536 、539 、539 －2 、540 、541 等
    10筆土地（下稱系爭土地），於民國89年4 月15日出租予被
    告，作為台灣高鐵C270標工程工地使用，租期4 年6 個月（
    即至93年10月14日），必要時得延長一年。租金：每半年為
    一期，每期租金新台幣（下同）689,361 元，一次給付二期
    。租約終止前，被告應將打設於地下五公尺以上之基樁鑿除
    運棄，地下五公尺以下之基樁，以炸藥炸碎，並將一切地上
    物拆除搬離騰空，將土地填平，挖鬆表土後回填耕作用之土
    壤60公分歸還。93年10月14日租期屆至，被告仍繼續使用系
    爭土地並給付租金，伊亦無爭議，顯見雙方之租約已延至94
    年10月14日止；(1)詎被告於94年4 月7 日以租用之系爭土地
    ，因政府所核准使用期限業已屆至為由，乃行文通知伊租約
    將於同年、月20日終止，並拒不給付最後一期租金689,361
    元。(2)其次，上開租約租期屆滿後，被告本應依約將土地填
    平返還予伊，詎系爭10筆土地，現仍為窪地。(3)又系爭土地
    四周，原築有以可供耕作土壤充填之土堤，惟該土堤其內現
    已充斥大小石塊，顯非出租前原狀。(4)再者，被告向伊承租
    系爭土地因施工需要，本會將系爭土地四周邊界以鋼管及鐵
    網築成高2 公尺之圍籬，當時被告曾承諾於租約終止時，將
    保留已築成之圍籬予伊，並將系爭土地未築圍邊界一併築成
    圍籬交付予伊，惟系爭土地上所架設之圍籬部分現已不存在
    。(5)另，被告因工程之需，在伊所有系爭土地中之534 、53
    5 、535 －1 、536 、539 地號等5 筆土地上埋設基樁，依
    合約第9 條第2 款規定伊可請求被告將一切基樁除去，回復
    土地之原狀。退步言，前揭5 筆土地內之基樁如礙於法令限
    制確不得移除，則此回復原狀義務之陷於給付不能，亦屬可
    歸責於被告之事由所致，蓋被告於訂約初明知基樁之設置因
    法令限制無法移除，卻仍承諾於租約終止時會以問卷方式由
    伊自選保留或以炸藥炸除，顯係可歸責之狀態，依民法第22
    6 條規定，被告仍不免其賠償責任。準此，台灣高鐵因工程
    需要永久使用私人土地，補償依據為大眾捷運法第19條，該
    條並授權內政部制定具體細節之補償辦法，即大眾捷運系統
    工程使用土地上空或地下處理及審核辦法。依該辦法第2 條
    規定「穿越土地之地下者，以捷運工程構造物之外緣加三公
    尺為其使用邊界」；同辦法第10條第1 項第2 款規定之補償
    費為「穿越土地之下方為：公告土地現值總額×穿越地下深
    度補償率（如附表二）＝地上權補償費」，同辦法第10條第
    2 項規定「第一項補償之土地屬私有者，應比照當地直轄市
    或縣市政府徵收土地之加成補償標準補償之」，同辦法第10
    條附表二規定「穿越0~13公尺補償率為50% 」，同辦法第10
    條附表二註一第4 點規定「在同一剖面上穿越地下深度跨越
    表內二種以上深度者，以補償率較高者計算補償」。又雲林
    縣政府就私有土地徵收依法加成補償40% 。依被告打設基樁
    之說明書證記載「每格6 米打樁，平均深度29米」，伊同意
    被告主張其已將地下5 米以上鑿除運棄，則基樁存在伊土地
    內為深度5~29米，依法之補償率為50% 。被告在伊所有之35
    6 地號土地內打設基樁之面積為為1085.318平方公尺，在35
    9 地號內打設基樁之面積為514.098 平方公尺，其餘3 筆地
    號土地打設基樁之面積為3427.32 平方公尺，而上開5 筆土
    地，除359 地號土地公告地價為每平方公尺910 元外，其餘
    各筆土地，公告地價為每平方公尺2,000 元，依此計算359
    地號土地其補償費為327,480 元（計算式：910 ×514.098
    ×140 ％×50% ＝327,480 ，小數以下捨棄），其餘4 筆地
    號土地其補償費為6,317,693 元（計算式：2,000 ×4512.6
    38×140 ％×50% ＝6,317,693 ，小數以下捨棄）。則伊依
    法可得之補償費，即被告應賠償伊之金額，合計為6,645,17
    3 元；並追加上開金額為預備聲明。(6)此外，被告向伊承租
    系爭土地時，其中534 地號土地上，原有可堪取水之水井一
    口，被告因工程之需，將該水井除去，現租約既已終止，被
    告自應回復上開土地上原有水井。(7)末，前揭租約終止後，
    被告本應將系爭土地回復原狀將之交還予伊，被告迄未履行
    上開義務，即屬未交付返還租賃標的物，致伊未能利用系爭
    土地，如同租賃關係存續，則伊就系爭土地乃受有類似租金
    之損害，被告於回復原狀前，應賠償伊如原定可得租金之損
    害；爰依兩造所簽之租賃契約提起本訴。聲明：(1)被告應給
    付原告689,361 元，及自93年10月15日起依法定利率計算之
    遲延利息。(2)被告應將座落雲林縣土庫鎮○○段534 、534
    －2 、535 、535 －1 、535 －3 、536 、539 、539 －2
    、540 、541 地號等10筆土地上之窪地，以廢棄土石外之土
    壤填倒，且表層應有60公分以上之可耕作土壤填實填平。(3)
    被告應將上開10筆土地，沿其四鄰所築成之土堤（如起訴狀
    附件一之黃色部分所示），除去該土堤內之大小石塊、磚塊
    、混凝土塊，以可供耕作之土壤60公分填實填高。(4)被告應
    保留上開10筆相鄰土地沿其南、北界址處，以鋼管、鐵網築
    成高度200 公分之圍籬（如起訴狀附件二所示）。(5)被告應
    將埋設於同段534 、535 、535 －1 、536 、539 地號等5
    筆土地內之一切基樁除去；上開請求如因情事變致給付不能
    ，被告應賠償伊6,645,173 元。(6)被告應將同段534 地號土
    地上原所開鑿之水井一口，回復為前可堪取水使用之原狀。
    (7)被告未完全履行上揭第(2)、(3)、(4)、(5)、(6)項請求時，應
    以每六個月689, 361元為基準，自94年10月15日起，按月賠
    償原告損害，至被告完全履行上開第(2)、(3)、(4)、(5)、(6)項
    聲明時為止。及為以供擔保為條件之假執行宣告。
  (二)對被告抗辯之陳述：
    1.民法第451 條有關「租約之默示更新」規定，其適用必須
      以租賃契約已經屆期為前提；茍約定之租期尚未屆至，根
      本無適用「默示更新」規定之餘地。本件兩造所訂租賃契
      約第2 條已經明白約定，「租賃期限自89年4 月15日起至
      93年10月14日止，〝必要時得延長一年〞」，亦即至94年
      10月14日止。則被告於93年10月15日後仍然繼續為租賃標
      的物之使用，其乃租賃期限內之使用，無適用「租約默示
      更新」規定之餘地。本案租約定有期限，於期限屆至前，
      被告並無隨時單方終止租約之權利。況被告於94年4 月7
      日曾行文通知伊，兩造間之租約將於同年月20日起終止。
      於該通知函之內容中，被告已經承認並主張依據兩造租約
      第7 條，當時屬於發生政府法令限制之不可抗力因素，因
      此被告有權單方終止租約。兩造租約第7 條，其內容係約
      定〝租賃期限存續中〞之單方終止權，顯然被告已經明知
      並承認當時（94/04/07）為租約之約定存續期間，並非默
      示更新之情形。惟如今卻又主張自93年10月15日後，為租
      約之默示更新，其主張顯然反於誠信。再者，被告向政府
      申請變更地目使用之期限為94年02月28日，是以該期限既
      是被告可以預期，同時是被告可以控制，甚至是被告自己
      可以決定之因素，根本不是「不可抗力」因素，也難以稱
      為政府法令限制。茍被告無法於94年02月28日竣工，其再
      向政府申請延長變更地目使用期限，必然會獲准許。被告
      未善為預估其可以竣工之工期，逕恣意與伊訂定租期至94
      年10月14日之租約，致伊於期限屆至前已排除上開土地之
      使用、收益、處分計畫，未料被告提早竣工竟可主張不可
      抗力因素、被告未向政府申請延長變更使用期限竟可主張
      係政府法令限制，如是則租賃期限之約定形同具文。故被
      告主張並不可採，被告既未合法終止租約，兩造租約既應
      於94年10月14日始終止，被告即有繼續給付租金之義務。
    2.有關被告應在系爭土地上填土乙節，經伊去函詢問有權機
      關，有權機關回覆填平租賃土地一事為合法，停止條件已
      經成就，被告即應履行填平土地之契約義務。
    3.兩造間關於保留圍繞伊所有相鄰土地之圍籬一事，為租賃
      契約內容之一部分。又租約並非要式契約，口頭承諾亦有
      同樣之效力，則被告於租約期滿時，負有保留原圍繞於原
      告所有土地上以鋼管、鐵網築成高度200 公分之圍籬之義
      務。95年8 月3 日鈞院會同兩造勘驗時，被告僅保留伊所
      有之相鄰土地上沿其南、北界址處之圍籬，雖與原約定不
      符，然伊願減縮聲明如勘驗現場南、北界址二面圍籬。
二、被告則辯稱：
  (一)伊於94年4 月20日終止與原告間土地租賃契約乃屬有權終止
    ，原告應不得再請求終止後之租金：
    1.原告主張依土地租賃契約第2 條約定，兩造間之租賃期限
      自89年4 月15日起至93年10月14日止，必要時得延長一年
      ，而租期屆滿後伊仍繼續使用，顯然兩造已延長租期至94
      年10月14日止，故伊有義務給付94年4 月14日至同年10月
      14日之租金云云。惟：
      (1)伊為施作高鐵工程，向原告承租系爭土地，因系爭土地
        為特定農業區，且為施作高鐵工程需要，故由台灣高鐵
        公司向交通部高速鐵路工程局申請臨時用地，以做為工
        地房舍、預鑄場、預拌場等臨時設施用地使用。交通部
        高速鐵路工程局依據非都市土地使用管制規則第6 條第
        1 項規定：「‧‧‧但中央目的事業主管機關認定為重
        大建設計畫所需之臨時性設施，經徵得使用地之中央主
        管機關及有關機關同意後，得核准為臨時使用。中央目
        的事業主管機關於核准時，應函請直轄市或縣（市）政
        府通知土地登記機關於土地登記簿標示部加註臨時使用
        用途及期限。中央目的事業主管機關及直轄市、縣（市
        ）政府應負責監督確實依核定計畫使用及依限拆除恢復
        原狀。」故系爭土地係經交通部高速鐵路工程局及雲林
        縣政府核准，始得作為臨時設施使用，且主管機關亦於
        核准時限定使用期限，伊依法並應依限拆除臨時設施回
        復原狀，此合先敘明。
      (2)本件法定核准使用期限於94年2 月28日屆至，該時間係
        主管機關核准，非伊所能掌控。且依前揭法律，使用者
        伊應依限拆除回復原狀，故伊於時限後無法繼續使用土
        地，伊必須終止租賃契約。故屬土地租賃契約第7 條約
        定：「本約土地若因政府徵收或法令限制等不可抗力因
        素，致無法履行契約時，雙方得隨時終止契約‧‧‧」
        故伊因法令限制無法繼續使用系爭土地，而依租約第7
        條終止契約，自屬合法，並為有據。
      (3)此外，土地租賃契約第4 條租金約定：「一金額：以半
        年為一期，每期租金新台幣689,361 元整‧‧‧二付款
        辦法：租金一次給付二期，自第二條之起算日給付，先
        付後用，乙方延遲繳付租金，經甲方訂期催告仍不給付
        時，視為乙方違約，甲方得終止契約，收回土地‧‧‧
        。」因之，揆諸兩造間所訂租賃契約，倘兩造間已有如
        原告所主張合意租期延長一年，則伊自應依據租賃契約
        第4 條第2 項約定一次給付二期租金，亦即一次給付一
        年之租金，並先付後用，然伊僅給付一期，即半年之租
        金，而原告亦未主張伊延遲繳付租金，並依約主張終止
        契約，故可知原告亦無意與伊延長一年之租期。而係伊
        因工程需要繼續使用租賃物，原告並未表示不同意，依
        民法第451 條規定：「租賃期限屆滿後，承租人仍為租
        賃物之使用收益，而出租人不即表示反對之意思者，視
        為以不定期限繼續契約。」屬不定期租賃契約，伊得依
        民法450 條第2 項隨時終止之。因之，伊據此於94 年4
        月20日終止與原告間土地租賃契約乃屬有權終止，原告
        應不得再請求終止後之租金。因而不論屬不定期租賃契
        約或依據土地租賃契約第7 條約定，伊均得終止租賃契
        約。
      (4)原告又稱伊主張租約僅延長半年，卻通知於94年4 月20
        日終止，自相矛盾；且於鄰地已完全清償94年4 月14日
        至同年10月14日之遲延租金，故有訴訟外自認應予清償
        之情云云。惟查，伊自始係主張依據租賃合約第7 條及
        民法第450 條第2 項不定期限之租約得隨時終止之，伊
        並未主張租約僅延長半年。且伊是否給付鄰地租金，應
        由原告負舉證之責，且伊是否給付鄰地租金，亦屬伊與
        鄰地地主間之關係，與原告無涉，原告自不得逕以伊與
        鄰地地主間行為主張伊訴訟外自認，而有給付原告租金
        之義務。
    2.原告於主張依據土地租賃契約第9 條第1 項約定及被告公
      司員工丁○○（現已離職）之承諾，而得請求以可供耕作
      之土壤回填系爭土地云云。然：
      (1)土地租賃契約第9 條第1 項固約定：「一租賃契約終止
        前，乙方應將一切地上物拆除並搬離騰空，將土地返還
        甲方，如土地需填平，乙方應挖鬆表土後回填耕作用之
        土壤六十公分‧‧‧」惟本件契約係針對其他農地出租
        人之約定，因伊在施作工程當中有可能將出租人的土地
        挖掘坑洞，因此在租約終止時，必需將土地回復原狀以
        交付出租人（詳證人莫維瀚96年6 月15日庭訊之證詞）
        ，故租賃合約載明農地回復原狀時以耕作用之土壤六十
        公分填平。惟原告土地之地目為「養」，實際作魚池使
        用，非作農地使用，因此無須填平土地不適用本條「如
        土地需填平，乙方應挖鬆表土後回填耕作用之土壤六十
        公分」之規定，此先予敘明。
      (2)其次，證人丁○○雖證稱曾與原告談到：「作高鐵工程
        要把魚池填平，當時是說工程完成後，就以現況移交給
        原告。」但係以現況移交，而嗣後因：「政府的土地的
        使用有一定的管制措施，原本原告的土地是作農業用地
        ，但是被告公司為了施作高鐵工程曾向主管機關申請將
        原告土地移作工程臨時設施用地，等到工程結束後，被
        告要把土地返還給業主，必需依當時向機關申請的條件
        將土地回復到原來的用途。」，依據證人之證詞，伊原
        擬依現況移交，但因主管機關認定伊依非都市法土地使
        用管制規則第6 條第1 項規定，需回復原狀，並要求恢
        復使用變更前之狀態（詳交通部高速鐵路工程局94 年2
        月21日高鐵四字第09400035850 號函），故而，並非伊
        不以現況移交，而係主管機關認定現況移交違背法令，
        並牽涉土地使用管制法令，故要求伊將土石方挖除，因
        此，被告依法回復原狀，係為遵守法令行之，原告要求
        伊違法依現況交付，應屬給付不能，該約定無效，伊無
        庸履行。
      (3)此外，依非都市土地使用管制規則第5 條第1 項規定：
        「非都市土地使用分區劃定及使用地編定後，由直轄市
        或縣 (市)政 府管制其使用，並由當地鄉 (鎮、市、區
        )公 所隨時檢查，其有違反土地使用管制者，應即報請
        直轄市或縣 (市)政 府處理。」區域計畫法第15條第1
        項前段、第21條第1 項規定：「區域計畫公告實施後，
        不屬第十一條之非都市土地，應由有關直轄市或縣 (市
        )政 府，按照非都市土地分區使用計畫，製定非都市土
        地使用分區圖，並編定各種使用地，報經上級主管機關
        核備後，實施管制。」「違反第十五條第一項之管制使
        用土地者，由該管直轄市、縣 ( 市)政府處新台幣六萬
        元以上三十萬元以下罰鍰，並得限期令其變更使用、停
        止使用或拆除其地上物恢復原狀。」基於原告之土地地
        目為「養」，且原告係作養殖魚池使用，故倘要求伊以
        回填耕作用之土壤六十公分填平系爭土地，係屬違反區
        域計畫法及非都市土地使用管制規則，此有台灣省政府
        76年4 月2 日（76）府地四字第147526號函可稽，該函
        文明示非都市土地編定為特定農業區農牧用地挖為養殖
        魚池使用，屬違背法令，則依相反解釋，系爭土地地目
        為養，原告現主張將魚池以填平可供作土壤填平，亦屬
        違法，伊實難違法行事。
      (4)復以，原告主張已取得雲林縣政府函文，已核准系爭土
        地得以可供耕作土壤填平。惟依原告所提出之雲林縣政
        府函文，其僅係原告向縣政府申請填平土地，至於填平
        何筆土地尚不知，因其尚要求原告繳交徵收補償相關文
        件，而系爭土地並未徵收，故不知原告申請為何筆土地
        。且該函文亦僅要求原告檢附土地登記謄本、地籍圖、
        填土土方來源等資料，而雲林縣政府並未核可原告申請
        填土之請求，僅命原告提出相關資料憑辦相關申請，原
        告據此主張可填平土地，迄未提出政府機關同意系爭土
        地得以可供耕作土壤回填之函文，原告之主張尚未取得
        主管機關許可，原告欲要求伊違法填土，並無所據，其
        請求應予駁回。
    3.原告請求土堤以可供耕作土壤回填並無所據：
      原告主張土堤部分應回復可供耕作土壤充填云云。然，土
      堤部分係供行走，曾鵬舉亦證稱係就土堤部分以級配料填
      充，作成一條比較好的路，方便將來車子行駛，係為原告
      之利益設想，以可供耕作土壤回填，並無實益。縱退萬步
      言，原告主張系爭土地出租前築有以可供耕作土壤所填充
      之土堤（詳原告95年8 月18日所提出民事陳報暨聲請調查
      證據狀），原告亦需舉證證明出租前土堤為可供耕作土壤
      填充。此外，倘原告欲依兩造間之租約請求以可供耕作土
      壤填充，惟依兩造間之租約，原告亦不得區分土堤或非土
      堤，如鈞院認定土地需填平時，均以可供耕作土壤填平，
      故原告此部分之請求應包含於第二項聲明內，而不得主張
      於原告土地四周之土堤，以可供耕作土壤填高，原告此部
      分之聲明應予駁回。
    4.基樁部分：
      (1)就原告土地地面至五米之基樁，伊已拆除，此有證人莫
        維瀚之證詞，且有伊與承包商南聯砂石有限公司所簽訂
        之合約書及拆除之現場照片可稽，故可證被告已依租賃
        契約將地下五米以上基樁鑿除運棄。地下五米以下依租
        約有2 個選項，一為保留該段基樁不予處理；另一為在
        不違反相關法令規定下，以炸藥炸碎後將該段基樁留於
        原地。基於系爭土地係位於高鐵旁，其有建築高度限制
        ，原告之地基不可能打到地下五米以下，故基樁埋設於
        地下五米以下，不影響將來土地之使用。又以炸藥炸碎
        基樁需在不違反法令之情形，始得為之，依據事業用爆
        炸物管理條例第2 條第1 項規定：「本條例所稱事業用
        爆炸物 (以下簡稱爆炸物)， 指供採礦、探勘、採取土
        石、土木、建築及爆炸加工使用之下列物品：一供爆破
        用途之炸藥成品，包括現場拌合爆劑。二供起爆、引燃
        、發射及其他特定用途之火工製品，包括各式雷管、導
        火索、導爆索、底火帽、點火頭、延期信管及發射藥等
        。三製造前二款爆炸物用之火藥類與炸藥類原料。」故
        爆炸物需供採礦、探勘、採取土石、土木、建築及爆炸
        加工使用，本件使用炸藥炸碎基樁不在法律規定使用範
        圍內，且土地位於高鐵附近，主管機關交通部高速鐵路
        工程局亦將不准許被告在該土地使用炸藥，故僅能選擇
        保留該段基樁於原地。
      (2)另原告主張基樁係永久性限制原告土地使用權，故主張
        依大眾捷運系統工程使用土地上空或地下處理及審核辦
        法請求補償云云。惟伊已拆除土地地面至五米之基樁，
        而地下五米以下因高鐵沿線有建築高度限制，原告之地
        基不可能打到地下五米以下，而原告土地係作農牧使用
        ，亦不可能使用到地下五米以下，故基樁不影響將來原
        告土地使用。原告依大眾捷運系統工程使用土地上空或
        地下處理及審核辦法之請求，被告不同意追加，且係穿
        越土地之地下，與伊係於土地設置一根根之基樁，情況
        並不相同，原告比附援引作為請求補償之依據，並無理
        由。
    5.設置圍籬部分：
      原告主張伊應於土地南、北側設置圍籬云云。惟此部分原
      告係舉丁○○、曾鵬舉之錄音帶云云。惟依莫惟廉、曾鵬
      舉到庭應訊之證詞，丁○○於96年6 月15日庭訊時證稱：
      「當時被告公司的工地，所涵蓋的範圍，不止原告土地，
      還有別人的土地，因此大陸公司在工地四週所為的圍籬，
      並不一定都座落在原告的土地上，當時有承諾座落在原告
      土地上之圍籬要保留給原告，但是不是另外承諾要在他的
      土地四周要架設圍籬給原告。」故伊僅承諾在原告土地上
      之圍籬要保留給原告，但不是另外承諾要在原告之土地四
      周架設圍籬給原告。伊離開時已保留座落系爭土地上之圍
      籬予原告，原告主張伊承諾將於系爭土地土地南、北側設
      置圍籬，應無所據，並無理由。
    6.原告請求回復水井可堪使用部分：
      原告主張伊應將水井回復可堪使用狀態云云。惟曾鵬舉於
      96年6 月15日庭訊時證稱：「本案標的屬於高度沈陷區，
      而且水井對於高鐵基座的安全有危害，基於對結構安全的
      考量，所以不可能回復水井原貌。」「我手邊資料沒有辦
      法證明原告土地上面有這口水井‧‧‧」因此，原告首需
      證明系爭土地上設有水井。其次，依據水利法第47條之1
      規定：「中央主管機關為防止某一地區地下水之超抽所引
      起之海水入侵或地盤沈陷，得劃定地下水管制區，限制或
      禁止地下水之開發；其管制辦法，由中央主管機關定之。
      前項地下水管制區內已取得之水權，主管機關得予限制、
      變更或撤銷。」而據此訂定之地下水管制辦法第2 條規定
      ：「本辦法適用之地下水管制地區 (以下簡稱管制區）由
      中央主管機關考量地層下陷程度、地下水水位變化、地質
      條件及其他相關因素劃定公告，並刊登政府公報；變更時
      ，亦同。前項管制區之劃定，中央主管機關得每五年或依
      實際狀況檢討變更之。」，查經濟部95年2 月6 日經水字
      第09404610530 號函已訂明雲林縣土庫鎮全區屬地下水管
      制區域，故系爭土地屬限制或禁止地下水之開發，原告主
      張伊應將水井回復為得使用之狀態，為法律上所不能，原
      告之主張，係屬違法，應無理由。
    7.原告主張伊因義務不履行，導致原告不能按預定計畫使用
      系爭土地，受有類似於租金之損害，惟被告係依主管機關
      交通部高速鐵路工程局94年2 月21日高鐵四字第09400035
      850 號函及雲林縣政府94年7 月20日府工石字第09400653
      00號函均要求被告係回復承租前之狀態，亦即養殖魚池之
      狀態，且系爭土地已經雲林縣政府認定已拆除相關設備、
      回復原狀完成（其他南北四路部分亦經雲林縣政府94年7
      月21日府地劃字第0940071493號函派由土庫鎮公所接管）
      ，故被告已將系爭土地回復原狀交還原告，被告無遲延返
      還土地之情。縱原告主張欲以填平土地交還，原告亦迄未
      取得填平之許可函文，故被告亦無填平土地之義務。尤有
      進者，伊以魚池交還，原告仍可作魚池使用，而原告亦迄
      未表明其預定使用、收益、處分之計畫為何？及原告為何
      不能依預定計畫使用？原告主張因此受有損害，主張賠償
      ，並無理由。聲明：駁回原告之訴；如受不利判決，願供
      擔保請准免予假執行。
三、程序方面：
  (一)按其他因不動產涉訟者，得由不動產所在地之法院管轄，民
    事訴訟法第10條第2 項定有明文。所謂其他因不動產涉訟，
    係指因不動產之物權或其分割或經界以外，與不動產有關之
    一切事項涉訟者而言。查，原告主張被告向其租用系爭土地
    ，現租期屆滿，被告應回復系爭土地原狀後將之交還，自屬
    與不動產有關事項涉訟，而系爭土地坐落本院轄區，依前揭
    規定，本院就本件訴訟自有管轄權，合先敘明。
  (二)次按訴訟代理權，不因法定代理有變更而消滅，民事訴訟法
    第73條定有明文。又同法第170 條有關當事人之法定代理人
    ，其代理權消滅者，訴訟程序在有法定代理人，承受其訴訟
    以前當然停止之規定，於有訴訟代理人時不適用之，亦為同
    法第173 條所明定。查，本件被告於96年1 月16日委任其職
    員甲○○為訴訟代理人（見卷內第103 頁）。被告之法定代
    理人原為王文吉，雖於同年6 月15日更易為丙○，依前揭規
    定，其訴訟程序並不當然停止。再者，當事人之法定代理人
    其代理權消滅者，應由有代理權之法定代理人承受訴訟，此
    觀同法第170 條之規定自明。查，被告之法定代理人於96年
    6 月15日由王文吉變更為丙○，有被告提出之公司變更登記
    表1 份在卷可稽，揆諸前揭說明，被告新任法定代理人丙○
    具狀聲明承受本件訴訟，自無不合。
  (三)又按訴狀送達後，原告不得將原訴變更或追加他訴；但請求
    之基礎事實同一者，不在此限，同法第第255 條第1 項第2
    款亦有明定。查，原告起訴第四項聲明，原請求被告應將埋
    設在其所有坐落雲林縣土庫鎮○○段534 、535 、535 －1
    、536 、539 地號等5 筆土地中之基樁，依雙方所簽租賃合
    約第9 條第2 款規定除去，回復土地之原狀。惟慮其此部分
    請求礙於法令限制被告無法履行而陷於給付不能，故而追加
    備位聲明，請求被告應比照大眾捷運法第19條、大眾捷運系
    統工程使用土地上空或地下處理及審核辦法第2 條、第10條
    規定，給付其賠償金6,645,173 元。原告所追加部分既係依
    同一租賃契約所產生之關係為請求，則其請求之基礎事實堪
    認同一，揆諸前開說明，核無不合，應予准許。
四、兩造不爭執之事實
  (一)系爭土地，為原告於89年4 月15日出租予被告，作為台灣高
    鐵C270標工程工地使用，租期4 年6 個月（即至93年10月14
    日），必要時得延長一年。租金：每半年為一期，每期租金
    689,361 元，一次給付二期；並立有書面租約為憑（詳卷內
    第23－25頁）。上開租約第6 條訂明：租約於期滿時消滅，
    被告如需續租，應於租約屆滿前30日內通知原告。第7 條：
    系爭土地若因徵收或政府法令限制等不可抗力因素，致無法
    履約時，雙方得隨時終止租約，惟應於10日前通知原告‧‧
    ‧。第9 條：租約終止前，被告應將一切地上物拆除騰空，
    將土地歸還原告，如土地須填平，被告應挖鬆表土後回填耕
    作用之土壤60公分。如被告於原告土地上有打設基樁時，被
    告應將地下5 米以上之基樁鑿除運棄並依前項辦理地面之復
    原。地下5 米以下之基樁，被告於契約終止前以問卷方式由
    原告自選下列兩種方案之一後，由被告處理：(1)保留該段基
    樁不予處理。(2)在不違反相關法令規定下，以炸藥炸碎後將
    該段基樁留於原地（基樁打設時均已預設炸藥裝填管）‧‧
    ‧。
  (二)被告於94年4 月7 日函知原告，因系爭土地主管機關核准使
    用期限業於同年2 月28日屆期，故兩造所簽系爭土地租用契
    約，將於94年4 月20日終止。
  (三)系爭土地為屬「特定農業區」之「農牧用地」，原告將系爭
    土地出租予被告使用前，原闢為養殖魚池，而系爭土地現仍
    為窪地。
  (四)系爭土地中之534 、535 、535 －1 、536 、539 地號等5
    筆土地內被告埋設有基樁，其中地下五米以上之基樁被告已
    鑿除運棄；另地層五米以下之基樁則尚未處理。
五、得心證之理由：
  (一)原告請求被告支付94年4 月14日至同年10月14日止之租金68
    9,361 元是否有據？
    1.按未定存續期間之租賃契約，各當事人得隨時終止契約。
      但有利於承租人之習慣者，從其習慣。前項終止契約，應
      依習慣先期通知。但不動產之租金，以星期、半個月或一
      個月定其支付之期限者，「出租人」應以曆定星期、半個
      月或一個月之末日為契約終止期，並應至少於一星期、半
      個月或一個月前通知之，民法第450 條第1 項、第2 項定
      有明文。又上開條文第2 項項但書之規定，立法理由主要
      在於保護承租人，課出租人應預留契約終止之期間，以免
      承租人措手不及，在由承租人終止契約之情形，並無是項
      限制，仍以按本文規定，依習慣先期通知為已足（最高法
      院87年度台上字第580 號裁判可參）。
    2.經查，
      (1)被告向原告租用系爭土地作為台灣高速鐵路C270標工程
        工地使用，約定租期4 年6 個月（即自89年4 月15日起
        至93年10月14日止），必要時得延長一年。租約於期滿
        時消滅，被告如需續租，應於租約屆滿前30日內通知原
        告。系爭土地若因徵收或政府法令限制等不可抗力因素
        ，致無法履約時，雙方得隨時終止租約，惟應於10日前
        通知原告‧‧‧等情，有兩造不爭執之土地租賃契約書
        影本1 份在卷（詳卷第22－25頁）可稽。
      (2)其次，系爭土地屬特定農業區，農牧用地，依區域計畫
        法第15條及非都市土地使用管制規則第6 條相關規定，
        其使用應依其容許使用項目及許可使用細目；被告因施
        作台灣高速鐵路工程，須以系爭土地做為工地房舍、預
        鑄場、預拌場等臨時設施用地使用，故經徵得交通部高
        速鐵路工程局同意，並函請雲林縣政府通知地政機關在
        系爭土地登記簿標示部加註臨時使用用途及使用期限至
        94年2 月28日止一節，亦有被告提出且為原告不爭執之
        系爭土地登記謄本影本9 份在卷（詳卷第118 －126 頁
        ）可佐。
      (3)再者，系爭土地租金給付方式，於93年10月14日之前都
        是1 年1 付，迨至93年10月14日租約期滿後，被告經原
        告催促始變為按月給付等情，亦為原告所自承。
      (4)因之，揆諸上開各情，倘兩造已有如原告所主張合意延
        長租期1 年之情事，則被告自應依據租約第4 條第2 項
        規定1 次給付2 期租金，亦即1 次給付1 年份之租金，
        並先付後用，然被告並未依上開方式交付租金，而係按
        月支付，並僅先後陸續給付6 個月之租金，顯見兩造並
        未有如原告主張延約續租系爭土地1 年之情事。況兩造
        所訂租約第6 條亦明訂：「租約於期滿時消滅，被告如
        需續租，應於租約屆滿前30日內通知原告。」茍如原告
        所稱系爭土地被告同意延約續租1 年，則被告自應於本
        案租約屆滿前30日內通知原告延約續租1 年，然原告並
        未證明被告有通知續租情事，顯見被告並無與原告延約
        之意至灼；職故，被告辯稱：本案租約應於93年10月14
        日期滿時已告消滅，其因工程需要仍繼續使用租賃物，
        原告並未表示不同意，依民法第451 條規定本案租賃視
        為以不定期限繼續契約等語，應堪可採。
    3.本件被告曾於94年4 月7 日函知原告，系爭土地因主管機
      關依法核准之使用期限業於同年2 月28日屆滿，故兩造系
      爭土地租用契約，將於同年4 月20日終止之事實，有原告
      提出之被告通知終止契約函影本1 份在卷（詳卷第27頁）
      可憑。承前，系爭土地租賃於93年10月14日之後即視為以
      不定期限繼續契約，則被告於94年4 月20日終止與原告間
      土地租賃契約自屬有效，原告猶仍依兩造於89年4 月15日
      所訂之租約請求被告支付自94年4 月14日至同年10月14日
      止之租金689,361 元，自無理由。
  (二)原告請求被告應以可供耕作土壤將系爭土地之低窪區填平，
    是否有據？
    1.經查，原告將系爭土地出租予被告作為台灣高鐵C270標工
      程工地使用前，系爭土地周圍蓋有豬舍，而中間則開闢為
      養殖魚塘乙節，向為兩造所不爭執。次查，被告與原告洽
      談系爭土地承租事宜時，因系爭土地大部分為魚池窪地，
      原告曾向被告洽談代表即其經理人丁○○表示系爭土地恐
      無法供作工程工地使用，惟當時丁○○表示會將土地填平
      ，俟工程完工後就照填平的狀態交付給原告等情，亦經證
      人即雙方引介人乙○○到庭結證綦詳（見卷內第53頁準備
      程序筆錄）。嗣兩造所簽之土地租賃契約書第9 條第1款
      並訂明：「租約終止前，乙方（按指被告）應將一切地上
      物拆除騰空，將土地歸還甲方（按指原告），如土地須填
      平，乙方應挖鬆表土後回填耕作用之土壤60公分‧‧‧。
      」等語。
    2.被告雖辯稱：「前揭條款（即土地租賃契約書第9 條第1
      款）係針對其他農地出租人之約定，因伊在施作工程當中
      有可能將出租人的土地挖掘坑洞，因此在租約終止時，必
      需將土地回復原狀以交付出租人，故租約方載明農地回復
      時，以耕作用之土壤60公分填平；至系爭土地地目為『養
      』，實際作為魚池使用，非作農地使用，因此無須填平土
      地，自無本條『如土地需填平，乙方應挖鬆表土後回填耕
      作用之土壤60公分』規定之適用。其次，高鐵工程結束後
      ，伊雖擬以系爭土地現況將之交還原告，但因主管機關認
      應依非都市法土地使用管制規則第6 條第1 項規定，將系
      爭土地回復租用前養殖魚池原狀，並要求恢復變更前使用
      之狀態，故而，並非伊不以現況移交，而係主管機關認定
      以現況移交違背法令，並牽涉土地使用管制法令，乃要求
      伊將系爭土地中之碎石土方挖除，因此，伊依法回復承租
      前之原狀，係遵守法令而為之，原告要求伊違法依現況交
      付，應屬給付不能，該約定無效，伊無庸履行。再者，系
      爭土地地目為『養』，且原告本係供作養殖魚池使用，故
      倘要求伊以耕作用之土方填平系爭土地，係屬違反區域計
      畫法第15條第1 項、第21條第1 項及非都市土地使用管制
      規則第5 條第1 項規定之行為，伊自難違法行事云云，並
      據提出交通部高速鐵路工程局94年2 月21日高鐵四字第09
      400035850 號函、雲林縣政府94年7 月20日府工石字第09
      40065300號函（均為影本）及台灣省政府（）府地四字
      第147526號函釋各1 份在卷（見卷第127 －130 、241 頁
      ）為佐。
      (1)惟觀諸上揭函文其中~s2;交通部高速鐵路工程局~s1;旨在闡述：
      　系爭土地地目既為「養」、使用分區為特定農業區、使
        用地類別為農牧用地，及出租前係作為養殖魚池使用，
        則依非都市土地使用管制規則第6 條第1 項規定及該局
        現行處理方式，所謂「恢復原狀」均係要求恢復使用變
        更前之狀態；至原告得否請求被告填平系爭土地，因屬
        私法契約範疇，且事涉土地使用管制法令，猶待原告逕
        洽相關主管機關辦理。另~s2;雲林縣政府~s1;函文旨揭：「系爭
        土地為台灣高鐵公司基於高鐵工程需要，於90年5 月間
        向交通部高速鐵路工程局提出臨時使用申請，以做為工
        地房舍、預鑄場、預拌場等臨時性設施用地使用；嗣系
        爭土地臨時性設施使用期限屆滿台灣高鐵公司依計畫拆
        除相關設備、恢復承租前養殖魚池原狀，經交通部高速
        鐵路工程局邀集相關單位於94年3 月18日及同年6 月9
        日辦理兩次復原現勘，現地情形與台灣高鐵公司提供之
        原路面高程尚符，除‧‧‧仍有部分缺失待改善，‧‧
        ‧其餘部分與會單位原則同意復原完成。其次，系爭土
        地於臨時使用期間雖將原養殖魚池填平，使用完成後，
        除雙方另有約定外，應依非都市土地使用管制規則第6
        條第1 項規定恢復為承租前之養殖魚池狀態，並以復原
        完成後為認定標準。如為恢復為養殖魚池狀態，於整復
        期間將原填築之土石方挖除，‧‧‧則無違反土石採取
        法相關規定。」，綜上可知前開二機關函文旨在闡釋，
        台灣高鐵公司基於高鐵工程需要，將系爭土地由「農牧
        用地」類別申請變更為「工程臨時性設施使用地」類別
        ，於核准使用期限屆滿時，應依非都市土地使用管制規
        則第6 條第1 項規定回復至原編定之使用地類別而已，
        至原告得否請求被告將系爭土地之低窪區填平夯實，則
        應悉依兩造合約及相關土地使用管制法令所定，並非遽
        指被告將系爭土地填平交還原告，即有違區域計畫法及
        非都市土地使用管制規則等法令。被告據此辯稱原告要
        求其將系爭土地填平夯實於法有違，應屬給付不能，該
        約定無效云云，尚非可採。
      (2)又兩造所訂土地租賃契約第9 條第1 款已約明：「租賃
        契約終止前，乙方（按指被告）應將一切地上物拆除並
        搬離騰空，將土地返還甲方（按指原告），如土地需填
        平，乙方應挖鬆表土後回填耕作用之土壤60公分‧‧‧
        」。被告雖辯稱上揭條款僅於工程施作當中將出租人的
        土地挖掘坑洞，而於租約終止時，始須依約將土地填平
        回復原狀交還出租人，至原告之系爭土地本即係魚池窪
        地，自無上揭條款之適用云云。然兩造商談系爭土地承
        租事宜時，被告之簽約代表丁○○即允諾原告，系爭土
        地魚池窪地因施工之需，被告會將之填平，將來租約期
        滿，會將填於系爭土地內之土方併同交付原告等情，業
        據證人乙○○到庭結證綦詳，已如前述。是被告縱認上
        揭條款約定，僅於承租農地並為其挖掘坑洞，而在租約
        終止時，必需將土地回復原狀以交付出租人時，始有其
        適用，惟此亦僅屬其~s2;「心中保留」~s1;或~s2;「錯誤」~s1;之問題，
        要難謂上揭條款約定，於兩造間不生效力。
    3.又查，系爭土地大部分區域現仍為窪地一節，業經本院會
      同兩造到場履勘屬實，製有勘驗筆錄在卷（詳卷第64頁）
      可稽，並為兩造所不爭執。而依兩造所訂土地租賃契約第
      9 條第1 款約定，被告既有將系爭土地中低窪地區填平夯
      實之義務，則原告依此請求被告履行自屬有據。惟系爭土
      地地目既為「養」、使用分區為特定農業區、使用地類別
      為農牧用地，且出租前確係作為養殖魚池使用，欲將之填
      平，尚需檢附相關土地登記謄本、地籍圖、徵收補償等相
      關文件及土方來源，向主管機關申請等情，亦有原告提出
      之雲林縣政府93年11月3 日府農務字第0930108387號函影
      本1 份在卷（詳卷第28頁）可憑。是原告請求被告將系爭
      土地中之低窪地區以可供耕作之土壤填平夯實，自亦應提
      出主管關機核可之證明文件以資配合辦理。
  (三)依兩造所簽之土地租賃契約書原告請求被告應於系爭土地四
    周以可供耕作之土壤充填土堤應否准許？
    1.按承租人於租賃關係終止後，應返還租賃物；租賃物有生
      產力者，並應保持其生產狀態，返還出租人，民法第455
      條定有明文。
    2.經查，
    　(1)系爭土地四邊隆起部分本為原告建蓋豬舍使用之事實，
      　向為原告所自承，並有其提出現場照片2 幀在卷（詳卷
        第57頁）可證。
      (2)其次，被告於租約終止前乃以級配充填系爭土地周緣等
        情，亦經證人即被告公司員工曾鵬舉到庭證實，並為被
        告所不爭執。
    　(3)系爭土地本係農牧用地，原可供農牧生產使用，被告於
      　系爭土地周緣充填級配後，該部分土地自不適農牧耕作
        ，難以發揮其原有之生產力，此為眾所週知之事實。
    3.職故，原告請求被告應將系爭土地四鄰築成之矮堤，除去
      其表面60公分級配，再以可供耕作之土壤60公分填高夯實
      ，依法自屬有據。
  (四)被告應否保留沿系爭土地南、北界址處，以鋼管、鐵網築成
    高度200 公分之圍籬？
    1.經查，被告為施作台灣高速鐵路C270標工程時，固曾向原
      告承租系爭地作為預鑄場、預拌場等工場用地，惟被告當
      時所承租作為工場使用之土地，不單僅限於原告之系爭土
      地，尚涵蓋系爭土地週邊之他人土地，因此被告在台灣高
      速鐵路C270標工程工場用地四周所架設之鐵製圍籬，並不
      一定全都坐落在原告之系爭土地上，若有架設在系爭土地
      上之圍籬，當時被告有承諾要保留給原告，但非係同意在
      系爭土地四周另架設鐵製圍籬給原告等情，業經原告聲請
      傳訊之證人丁○○到庭結證屬實（詳卷第181 頁即本院96
      年6 月15日準備程序筆錄）。
    2.次查，系爭土地之南、北兩側界址處，被告保留有圍籬乙
      節，亦為原告所自認《見卷第143 頁即原告民事準備狀(三)
      》，並有其所提出之現場照片3 幀在卷（見卷第16頁）可
      佐。
    3.職故，被告並未將施作台灣高鐵C270標工程時所架設在工
      場工地之鐵製圍籬拆卸搬離，原告猶仍請求被告須保留系
      爭土地南、北界址處，所架設200 公分高之鐵製圍籬，自
      屬無據，不應准許。
  (五)依兩造所簽訂之土地租賃契約被告應否將埋設於系爭土地其
    中534 、535 、535 －1 、536 、539 地號等5 筆土地內之
    一切基樁除去？如給付不能時，是否應賠償原告6,645,173
    元？
    1.按數宗給付中，有自始不能或嗣後不能給付者，債之關係
      僅存在於餘存之給付。但其不能之事由，應由無選擇權之
      當事人負責者，不在此限，民法第211 條定有明文。其次
      ，主管機關為防止災害、維護公共安全，認為有災害發生
      之虞或已發生災害時，得禁止或限制爆炸物購買者，使用
      爆炸物，事業用爆炸物管理條例第34條第2 款亦有明定。
    2.經查：
    　(1)原告之前揭534 、535 、535 －1 、536 、539 地號等
      　5 筆土地地下5 公尺處，留有被告為施作台灣高速鐵路
        C270標工程時所打入地底層之基樁之事實，為兩造所不
        爭執，並有原告提出被告不爭執之基樁打設分布說明圖
        影本1 份附卷（詳卷第29、30頁）可稽。
      (2)其次，依兩造所不爭執之系爭土地租賃契約書第9 條第
        2 款：「如乙方（按指被告）於甲方（按指原告）土地
        上有打設基樁時，乙方應將地下5 米以上之基樁鑿除運
        棄並依前項辦理地面之復原。地下5 米以下之基樁，乙
        方於契約終止前以問卷方式由甲方自選下列兩種方案之
        一後，由乙方處理：保留該段基樁不予處理。在不
        違反相關法令規定下，以炸藥炸碎後將該段基樁留於原
        地（基樁打設時均已預設炸藥裝填管）‧‧‧」。
      (3)再者，前揭534 、535 、535 －1 、536 、539 地號等
        5 筆土地與台灣高速鐵路高架路基相毗鄰，而打設在上
        揭5 筆土地內之基椿，每根基椿直徑約為1 ～1.2 米粗
        ，平均打入地底層深度約為15～29公尺深，打入之大小
        基椿數約有3 百至4 百根等情，亦有前揭基樁打設分布
        說明圖可參。
    　(4)職故，上揭534 、535 、535 －1 、536 、539 地號等
     　 5 筆土地既緊臨台灣高速鐵路，而被告打設留存於前揭
        5 筆地號土地內之基椿每根粗逾1 公尺，數量既多，且
        打入地層亦深，茍若以爆裂物將之一一炸毀，對台灣高
        速鐵路高架路基之安全恐有妨害之虞，因之被告辯稱：
        要以炸藥將上揭534 、535 、535 －1 、536 、539 地
        號等5 筆土地內之基樁炸碎，難獲交通部高速鐵路工程
        局之同意，故僅能選擇保留該段基樁於原地等語，尚屬
        可信。
    3.綜上，本件被告為國內知名上市公司，以其財力要將上揭
      534 、535 、535 －1 、536 、539 地號等5 筆土地內之
      基椿以爆裂物一一炸毀，應非難事，惟礙於法令規定其無
      法取得主管機關之核可，以致無法履行系爭土地租賃契約
      書第9 條第2 款第2 點約明之義務，即屬嗣後給付不能，
      依民法第211 條規定，本件兩造間基於系爭契約第9 條第
      2 款所生債之關係即僅存在於餘存之另一宗給付即「保留
      該段基樁不予處理」，亦即兩造間該債之關係已特定於該
      宗給付。原告猶仍主張被告應將上揭534 、535 、535 －
      1 、536 、539 地號等5 筆土地內之基椿以爆裂物一一炸
      毀，及被告若不能將上揭5 筆土地內之基椿以爆裂物炸毀
      時，應賠償其6,645,173 元，俱屬無理由，不應准許。
  (六)依兩造所簽土地租賃契約被告應否在系爭土地中之534 地號
    土地內開鑿可堪取水之水井一口？
    1.按當事人主張有利於己之事實者，就其事實有舉證之責任
      ，民事訴訟法第277 條前段定有明文。
    2.原告主張：被告向其承租系爭土地時，其中534 地號土地
      上，原有可堪取水之水井一口，被告因工程之需，將該水
      井除去，現租約既已終止，被告自應回復上開土地上原有
      水井云云，固據提出其與被告公司經理人丁○○通話錄音
      譯文為佐。惟為被告所否認，並辯以：原告應先證明上揭
      534 地號土地存有堪供取水之水井。其次，原告縱能證明
      其534 地號土地上有水井，因系爭土地所在為屬法令限制
      或禁止開發地下水之區域，原告主張伊應將水井回復為得
      使用之狀態，亦為法律上不能，應無理由等語。查，上揭
      534 地號土地出租被告前是否有原告所稱之可堪取水之水
      井一口存在？若有，該口水井其所在位置？且現是否已無
      法取水？原告迄未舉證以明，徒然要求被告應為其在上揭
      534 地號土地內開鑿可供取水之水井云云，已非可採。
    3.其次，依水利法第47條之1 規定：「中央主管機關為防止
      某一地區地下水之超抽所引起之海水入侵或地盤沈陷，得
      劃定地下水管制區，限制或禁止地下水之開發；其管制辦
      法，由中央主管機關定之。前項地下水管制區內已取得之
      水權，主管機關得予限制、變更或撤銷」。而據此訂定之
      地下水管制辦法第2 條規定：「本辦法適用之地下水管制
      地區（以下簡稱管制區）由中央主管機關考量地層下陷程
      度、地下水水位變化、地質條件及其他相關因素劃定公告
      ，並刊登政府公報；變更時，亦同。前項管制區之劃定，
      中央主管機關得每五年或依實際狀況檢討變更之」。查，
      雲林縣土庫鎮全區屬地下水管制區域乙節，有被告提出之
      經濟部95年2 月6 日經水字第09404610530 號公告資料在
      卷（詳卷第243 、244 頁）可考，故系爭土地現既經主管
      機關限制或禁止為地下水之開發，則原告主張被告應在上
      開534 地號土地內開鑿可堪取水之水井一口，自非法之所
      許，是原告此部分之主張，亦無理由。
  (七)兩造終止租約後，原告以被告未將打設於系爭土地中基樁炸
    毀及未將系爭土地低窪地回填土壤交還為由，而請求被告賠
    償其相當於租金之損害是否有據？
    1.按承租人於租賃關係終止後，應返還租賃物；又債務人遲
      延者，債權人得請求其賠償因遲延而生之損害，民法第45
      5 條前段、第231 條第1 項固有明文。惟成立給付遲延之
      損害賠償責任，須具給付遲延、債務人受有損害、
      給付遲延與損害間有相當因果關係及可歸責於債務人等
      要件，缺一不可。
    2.經查，
      (1)本案土地租約終止前被告將系爭土地回復為承租前養殖
        魚池之狀態，係依主管機關交通部高速鐵路工程局及雲
        林縣政府之要求辦理乙節，業據被告提出且為原告所不
        爭執之交通部高速鐵路工程局94年2 月21日高鐵四字第
        09 400035850號函及雲林縣政府94年7 月20日府工石字
        第0940065300號函各1 份（均為影本）為證（見卷第12
        7 －130 頁）。而被告既係依令行事，將系爭土地上之
        臨時設施拆除，並回復系爭土地出租前之養殖魚池原狀
        ，尚難認其有可歸責事由。
      (2)其次，依前揭土地租賃契約書第9 條第1 款條款約定，
        被告於歸還系爭土地時，應以可耕作用之土壤回填，此
        一契約義務，並不因被告為符合主管機關前揭回復原狀
        要求，而告免除，業如前述；惟系爭土地地目既為「養
        」、使用分區為特定農業區、使用地類別為農牧用地，
        且出租前確係作為養殖魚池使用，欲將之填平，尚需檢
        附相關土地登記謄本、地籍圖、徵收補償等相關文件及
        土方來源，向主管機關申請核可等情，亦有原告提出之
        雲林縣政府93年11月3 日府農務字第0930108387號函影
        本1 份在卷（詳卷第28頁）可憑。職故，原告雖主張被
        告迄今未依約履行填土義務，然原告亦未提出主管機關
      　核可在系爭土地低窪區填土之證明文件予被告以資配合
        辦理填土作業，故而被告雖未能履行其填土義務，亦難
        認可歸責於被告。
      (3)再者，損害賠償之原則，乃有損害，始有賠償；反之，
        則不得請求賠償。原告迄未舉證證明其受有何損害，則
        揆諸前揭說明，原告請求被告賠償其相當於原租約租金
        之損失，亦屬無據。
    3.承上被告未能履行其填土義務，既難歸責，且原告亦未證
      明其受有損害，則原告主張被告違約，依契約及債務不履
      行之法律關係請求被告賠償其相當於原租約租金之損害云
      云，即屬無據，應予駁回。
  (八)綜上所述，原告依兩造所訂系爭土地租賃契約，請求被告應
    以可供耕作土壤將系爭土地中之低窪區域填平（與145 線道
    路高程相同），並將系爭土地四周以級配築成之矮堤，除去
    其表層60公分之級配原料，再以可供耕作之土壤60公分填高
    夯實；及被告辯稱原告要求其將將系爭土地中之低窪區填平
    前應提出主管機關許可填土之證明文件予伊以便配合辦理填
    土作業，俱屬有據，均應予准許，爰判決如主文第1 、2 項
    所示。至原告其餘請求，則為無理由，其假執行之聲請，亦
    失所附麗，並併予駁回。
  (九)假執行之宣告：
    兩造各自陳明願供擔保，聲請宣告假執行及免為假執行，就
    原告上揭勝訴部分，均核無不合，爰各酌定相當擔保金額俱
    准許之。此外，本件判決之基礎已臻明確，兩造其餘之攻擊
    防禦方法及聲請調查之證據，均經斟酌，核與判決之結果不
    生影響，爰不一一論述，附此敘明。
六、結論：原告之訴為一部有理由，一部無理由，依民事訴訟法
    第79條、第390 條第2 項、第392 條第2 項，判決如主文。
中　　華　　民　　國　　96　　年　　7 　　月　　31　　日
                  民事第一庭    法  官  蔣得忠
以上正本係照原本作成
如對本判決上訴，須於判決送達後廿日內向本院提出上訴狀
中　　華　　民　　國　　96　　年　　7 　　月　　31　　日
                                書記官　賴成育
